---
title: "Продажи австралийского вина"
output: html_document
---

Известны ежемесячные продажи австралийского вина в тысячах литров с января 1980 по июль 1995, необходимо построить прогноз на следующие два года.

```{r, echo=FALSE, warning=FALSE, message=FALSE, fig.height=5.5, fig.width=10}
library(forecast)
library(tseries)
library(lmtest)
library(Hmisc)

data <- read.csv("data/monthly-australian-wine-sales.csv", sep=",", stringsAsFactors=F)
data <- head(data, -1)  # Delete last row here, but add index column.
names(data)[1] <- "Date"
names(data)[2] <- "Value"
xname <- "Monthly Australian wine sales: thousands of litres"

data$Value <- as.numeric(data$Value)
data$Date <- as.Date(as.yearmon(data$Date, format="%Y-%m"))
tSeries <- ts(data = data$Value, start = as.numeric(c(format(data$Date[1], "%Y"), format(data$Date[1], "%m"))), freq = 12)

plot(tSeries, type="l", ylab=xname, col="red")
grid()

trainSeries <- window(tSeries, end=c(1992,8))
testSeries  <- window(tSeries, start=c(1992,9))
D <- 24
```


Попробуем поделить на число дней в месяце:
```{r, echo=FALSE, fig.height=5.5, fig.width=10}
plot(tSeries / monthDays(as.Date(time(tSeries))), type="l", ylab=xname, col="red")
grid()
```
Ряд не стал более регулярным, так что вернёмся к исходным данным.

STL-декомпозиция ряда:

```{r, echo=FALSE, fig.height=8, fig.width=10}
plot(stl(tSeries, s.window="periodic"))
```

Оптимальное преобразование Бокса-Кокса и результат его применения:
```{r, echo=FALSE, fig.width=10, fig.height=8}
par(mfrow=c(2,1))
plot(tSeries, ylab="Original series", xlab="", col="red")
grid()

LambdaOpt <- BoxCox.lambda(tSeries)
plot(BoxCox(tSeries, LambdaOpt), ylab="Transformed series", xlab="", col="red")
title(main=toString(round(LambdaOpt, 3)))
grid()
```

В данном случае преобразование имеет смысл использовать, так как оно хорошо стабилизирует дисперсию.
Попробуем округлить параметр и взять $\lambda=-1$:
```{r, echo=FALSE, fig.height=4, fig.width=10}
plot(BoxCox(tSeries, -1), ylab="Transformed series", xlab="", col="red")
title(main="-1")
grid()
```
Результат практически такой же. Далее будем использовать $\lambda=-1$.

```{r, echo=FALSE}
LambdaOpt <- -1
```

## Прогноз ETS
```{r, echo=FALSE}
fit.ets <- ets(tSeries, lambda=LambdaOpt)
print(fit.ets)
```

Настроив выбранную модель на обучающей выборке, посчитаем её качество на тестовой:
```{r, echo=FALSE, fig.height=5.5, fig.width=10}
fitShort <- ets(trainSeries, model="AAA", damped=T, lambda=LambdaOpt)
fc       <- forecast(fitShort, h=D)
accuracy(fc, testSeries)
plot(forecast(fitShort, h=D), ylab=xname, xlab="Year")
lines(tSeries, col="red")
```

Остатки:
```{r, echo=FALSE, fig.height=8, fig.width=10}
tsdisplay(residuals(fit.ets))
```

Достигаемые уровни значимости критерия Льюнга-Бокса для них:
```{r, echo=FALSE}
p <- rep(0, 1, frequency(tSeries)*3)
for (i in 1:length(p)){
  p[i] <- Box.test(residuals(fit.ets), lag=i, type = "Ljung-Box")$p.value
}
plot(p, xlab="Lag", ylab="P-value", ylim=c(0,1))
abline(h = 0.05, lty = 2, col = "blue")
```

Остатки не коррелированы

Q-Q plot и гистограмма для остатков:
```{r, echo=FALSE, fig.height=5.5, fig.width=10}
par(mfrow=c(1,2))
qqnorm(residuals(fit.ets))
qqline(residuals(fit.ets), col="red")
hist(residuals(fit.ets))
```

Распределение имеет выброс слева. 

Гипотеза           | Критерий      | Результат проверки | Достигаемый уровень значимости
------------------ | ------------- | ------------------ | ------------------------------
Нормальность       | Шапиро-Уилка  | отвергается        | `r shapiro.test(residuals(fit.ets))$p.value`
Несмещённость      | Уилкоксона    | не отвергается     | `r wilcox.test(residuals(fit.ets))$p.value`
Стационарность     | KPSS          | не отвергается     | `r kpss.test(residuals(fit.ets))$p.value`

```{r echo=FALSE}
res.ets  <- tSeries - fit.ets$fitted
```

## ARIMA
### Автоматический подбор модели
Применим функцию auto.arima:
```{r, echo=FALSE}
fit.auto <- auto.arima(tSeries, lambda=LambdaOpt)
fit.auto
```
Предлагается модель ARIMA(1,1,2)(0,1,2)$_{12}$. Посмотрим на её остатки:
```{r, echo=FALSE, fig.height=4.5, fig.width=10}
res.auto <- residuals(fit.auto)
plot(res.auto)
```

Отрежем первые 13 отсчётов и продолжим анализ:
```{r, echo=FALSE, fig.height=8, fig.width=10}
res.auto <- res.auto[-c(1:13)]
tsdisplay(res.auto)
```

```{r, echo=FALSE}
p <- rep(0, 1, frequency(tSeries)*3)
for (i in 1:length(p)){
  p[i] <- Box.test(res.auto, lag=i, type = "Ljung-Box")$p.value
}
plot(p, xlab="Lag", ylab="P-value", ylim=c(0,1))
abline(h = 0.05, lty = 2, col = "blue")
```

```{r, echo=FALSE, fig.height=5.5, fig.width=10}
par(mfrow=c(1,2))
qqnorm(res.auto)
qqline(res.auto, col="red")
hist(res.auto)
```

Гипотеза           | Критерий      | Результат проверки | Достигаемый уровень значимости
------------------ | ------------- | ------------------ | ------------------------------
Нормальность       | Шапиро-Уилка  | отвергается        | `r shapiro.test(res.auto)$p.value`
Несмещённость      | Уилкоксона    | отвергается        | `r wilcox.test(res.auto)$p.value`
Стационарность     | KPSS          | отвергается        | `r kpss.test(res.auto)$p.value`

Настроив выбранную модель на обучающей выборке, посчитаем её качество на тестовой:
```{r, echo=FALSE, fig.height=5.5, fig.width=10}
fitShort <- Arima(trainSeries, order=c(1,1,2), seasonal=c(0,1,2), lambda=LambdaOpt)
fc       <- forecast(fitShort, h=D)
accuracy(fc, testSeries)
plot(forecast(fitShort, h=D), ylab=xname, xlab="Time")
lines(tSeries, col="red")
```

### Ручной подбор модели
Исходный ряд нестационарен (p<`r kpss.test(BoxCox(tSeries, LambdaOpt))$p.value`, критерий KPSS); сделаем сезонное дифференцирование:
```{r, echo=FALSE, fig.height=5.5, fig.width=10}
plot(diff(BoxCox(tSeries, LambdaOpt), 12), type="l", col="red")
grid()
```
Ряд всё ещё нестационарен (p<`r kpss.test(diff(BoxCox(tSeries, LambdaOpt), 12))$p.value`, критерий KPSS). Проведём ещё одно дифференцирование:
```{r, echo=FALSE, fig.height=5.5, fig.width=10}
plot(diff(diff(BoxCox(tSeries, LambdaOpt), 12), 1), type="l", col="red")
grid()
```
Для полученного ряда гипотеза стационарности не отвергается (p>`r kpss.test(diff(diff(BoxCox(tSeries, LambdaOpt), 12), 1))$p.value`)

Посмотрим на ACF и PACF полученного продифференцированного ряда:

```{r, echo=FALSE, fig.height=5.5, fig.width=10}
par(mfrow=c(1,2))
acf(diff(diff(BoxCox(tSeries, LambdaOpt), 12), 1), lag.max=5*12, main="")
pacf(diff(diff(BoxCox(tSeries, LambdaOpt), 12), 1), lag.max=5*12, main="")
```

На ACF значимы лаги 1, 12 и 24, на PACF — 1-5. 
Поищем с помощью auto.arima оптимальную модель полным перебором (stepwise=FALSE) с ограничениями d=1, D=1, max.p=5, max.q=4, max.P=0, max.Q=2, max.order=10:
```{r echo=F}
fit <- auto.arima(tSeries, d=1, D=1, max.p=5, max.q=1, max.P = 0, max.Q = 2, max.order = 10, lambda=LambdaOpt, stepwise=F)
fit
```

Была найдена более оптимальная по AICc модель — ARIMA(1,1,1)(0,1,2)$_{12}$. Посмотрим на её остатки:
```{r, echo=FALSE, fig.height=4.5, fig.width=10}
res <- residuals(fit)
plot(res)
```
Отрежем начало ряда остатков и проанализируем их:
```{r, echo=FALSE, fig.height=8, fig.width=10}
res <- res[-c(1:13)]
tsdisplay(res)
```

Достигаемые уровни значимости критерия Льюнга-Бокса для остатков:
```{r, echo=FALSE}
p <- rep(0, 1, frequency(tSeries)*3)
for (i in 1:length(p)){
  p[i] <- Box.test(res, lag=i, type = "Ljung-Box")$p.value
}
plot(p, xlab="Lag", ylab="P-value", ylim=c(0,1))
abline(h = 0.05, lty = 2, col = "blue")
```

Q-Q plot и гистограмма:
```{r, echo=FALSE, fig.height=5.5, fig.width=10}
par(mfrow=c(1,2))
qqnorm(res)
qqline(res, col="red")
hist(res)
```

Гипотеза           | Критерий      | Результат проверки | Достигаемый уровень значимости
------------------ | ------------- | ------------------ | ------------------------------
Нормальность       | Шапиро-Уилка  | отвергается        | `r shapiro.test(res)$p.value`
Несмещённость      | Уилкоксона    | не отвергается     | `r wilcox.test(res)$p.value`
Стационарность     | KPSS          | отвергается        | `r kpss.test(res)$p.value`

Настроив выбранную модель на обучающей выборке, посчитаем её качество на тестовой:
```{r, echo=FALSE, fig.height=5.5, fig.width=10}
fitShort <- Arima(trainSeries, order=c(1,1,1), seasonal=c(0,1,2), lambda=LambdaOpt)
fc       <- forecast(fitShort, h=D)
accuracy(fc, testSeries)
plot(forecast(fitShort, h=D), ylab=xname, xlab="Time")
lines(tSeries, col="red")
```

Сравним остатки двух версий аримы, одинаково обрезав их начало так, чтобы у обоих методов они были правильно определены:
```{r, echo=FALSE, fig.height=8, fig.width=8}
res      <- (tSeries - fitted(fit))[-c(1:13)]
res.auto <- (tSeries - fitted(fit.auto))[-c(1:13)]

plot(res, res.auto, xlim=c(min(res, res.auto), max(res, res.auto)), ylim=c(min(res, res.auto), max(res, res.auto)), 
     xlab = "Residuals of manually found model", ylab="Residuals of auto.arima model")
grid()
lines(c(min(res, res.auto), max(res, res.auto))*2, c(min(res, res.auto), max(res, res.auto))*2, col="red")

dm.test(res, res.auto)
```
Критерий Диболда-Мариано не обнаруживает значимого различия между качеством прогнозов.

В целом подобранная вручную модель проще, её остатки лучше, а ошибка на тесте меньше, так что остановимся на модели, подобранной вручную.

## Итоговое сравнение
Сравним остатки лучших моделей ARIMA и ETS, одинаково обрезав их начало так, чтобы у обоих методов они были правильно определены:

```{r fig.width=8, fig.height=8, echo=FALSE}
res.ets <- (tSeries - fitted(fit.ets))[-c(1:13)]

plot(res.auto, res.ets, 
     xlab="Residuals, best ARIMA",
     ylab="Residuals, best ETS",
     xlim=c(min(c(res.auto, res.ets), na.rm=T), max(c(res.auto, res.ets), na.rm=T)),
     ylim=c(min(c(res.auto, res.ets), na.rm=T), max(c(res.auto, res.ets), na.rm=T)))
 lines(c(min(c(res.auto, res.ets), na.rm=T), max(c(res.auto, res.ets), na.rm=T)), c(min(c(res.auto, res.ets), na.rm=T), max(c(res.auto, res.ets), na.rm=T)), col="red")

dm.test(res.auto, res.ets)
```
Критерий Диболда-Мариано не обнаруживает значимого различия между качеством прогнозов, но у ARIMA ошибка на тесте и AIC меньше, так что выберем её.

## Финальный прогноз
Поскольку остатки ненормальны, предсказательные интервалы строятся бутстрепом
```{r, echo=FALSE, fig.height=5.5, fig.width=10}
fl <- forecast(fit, h=D, lambda=LambdaOpt,bootstrap = T)
print(fl)
plot(fl, ylab=xname, xlab="Year", col="red")
```
